臺灣高等法院高雄分院刑事判決
111年度交上訴字第26號
上  訴  人  臺灣屏東地方檢察署檢察官
上  訴  人  
即  被  告  蔡宗霖


選任辯護人  梁凱富律師
上列上訴人等因過失致死案件，不服臺灣屏東地方法院110年度
交訴字第31號，中華民國110年12月30日第一審判決（起訴案號
：臺灣屏東地方檢察署110年度偵字第1879號），提起上訴，本
院判決如下：
    主  文
上訴駁回。
    理  由
一、程序事項：
  ㈠刑事訴訟法第348條第3項規定：「上訴得明示僅就判決之刑
    、沒收或保安處分一部為之」，而其立法理由指出：「為尊
    重當事人設定攻防之範圍，並減輕上訴審審理之負擔，容許
    上訴權人僅針對刑、沒收或保安處分一部提起上訴，其未表
    明上訴之認定犯罪事實部分，則不在第二審之審判範圍。如
    為數罪併罰之案件，亦得僅針對各罪之刑、沒收、保安處分
    或對併罰所定之應執行刑、沒收、保安處分，提起上訴，其
    效力不及於原審所認定之各犯罪事實，此部分犯罪事實不在
    上訴審審查範圍」。是科刑事項已可不隨同其犯罪事實而單
    獨成為上訴之標的，且上訴人明示僅就科刑事項上訴時，第
    二審法院即不再就原審法院所認定之犯罪事實為審查，而應
    以原審法院所認定之犯罪事實，作為論認原審量刑妥適與否
    的判斷基礎。
　㈡本件上訴人檢察官及上訴人即被告蔡宗霖（下稱被告）於本
    院行準備程序及審理時均已說明上訴理由係原判決量刑不當
    等語（見本院卷第59、124頁），明示只對原審之科刑事項
    提起上訴。依據前述說明，本院僅就原審判決量刑妥適與否
    進行審理，至於原審判決其他部分，則非本院審查範圍。
二、本案據以審查量刑妥適與否之原審所認定之犯罪事實、所犯
    罪名、宣告刑： 
　㈠原審認定之犯罪事實：　
　　被告於民國109 年9 月8 日18時55分許，駕駛車牌號碼000-
    0000號自小客車，沿屏東縣新埤鄉新民路由西南往東北方向
    行駛，行經同鄉新華路131 號前無號誌交岔路口時，應減速
    慢行，作隨時停車之準備，而依當時天候晴、夜間有照明、
    柏油路面、乾燥無缺陷亦無障礙物等情形，並無不能注意之
    情事，竟疏未注意，即貿然駕車前行，適有劉蘭香騎乘車牌
    號碼000-000 號普通輕型機車（起訴書誤載為重型機車），
    從新華路133 號前，由北往南方向行駛至上開地點，亦疏未
    注意於夜間開亮機車頭燈，且讓被告駕駛之上開直行自小客
    車先行，即貿然左轉往新華路行駛，被告見狀避煞不及，2 
    車遂發生碰撞，劉蘭香因之受有頭部外傷合併顱內出血、頭
    部撕裂傷、腹部挫傷合併內出血、腹腔積氣、骨盤骨折、多
    處挫傷及擦傷、左手前臂表淺撕裂傷等傷害，經送安泰醫療
    社團法人安泰醫院（下稱安泰醫院）救治後，仍於109 年9 
    月10日10時17分許不治死亡。
　㈡所犯罪名：刑法第276 條之過失致人於死罪。
　㈢關於刑加重減輕事由：被告肇事後停留現場，於偵查機關尚
    不知何人肇事時，向到場處理之員警坦認肇事而自首，嗣並
    接受裁判，考量被告勇於面對司法，爰依刑法第62條前段規
    定減輕其刑。
三、原判決之量刑：
　　審酌被告為駕車行經無號誌交岔路口時，本應減速慢行，作
    隨時停車之準備，以維護其他參與道路交通者之安全，竟未
    未減速慢行之過失，致發生本案車禍，被害人因傷重死亡，
    造成被害人家屬心中永難彌補之傷痛、被告犯後坦承犯行，
    被害人家屬雖已領取新臺幣（下同）200 萬元之強制汽車責
    任保險之理賠，但尚未能進一步與被害人家屬達成和解之犯
    後態度，兼衡被告前無論罪科刑紀錄，有卷附臺灣高等法院
    被告前案紀錄表可憑，及自陳為高職畢業之智識程度，現無
    業，未婚無子女之生活經濟狀況（見原審卷第347 頁），暨
    被害人就本案車禍之發生與有過失，其過失比例高達70％，
    被告之過失比例僅為15％（見財團法人成大研究發展基金會
    鑑定報告書之記載）等一切情狀，量處有期徒刑3月，並諭
    知如易科罰金以新台幣1000元折算1日。另敘明：考量被告
    現尚未能與被害人家屬進一步達成和解或取得被害人家屬之
    諒宥，認不宜宣告緩刑。經核於法並無不合
四、檢察官循告訴人請求上訴意旨以：財團法人成大研究發展基
    金會鑑定報告結果雖認被告之過失比例僅為15％，另屏東縣○
    ○○○○道路○○○○○○號誌設置規則於本交通事故路口設置號誌或
    是標誌管制措施等情，亦應負15％責任云云。惟上開鑑定報
    告書並未明確說明屏東縣政府在肇事地點應設置號誌或是標
    誌管制措施之相關依據；且本案經交通部公路總局高雄區監
    理所屏澎區車輛行車事故鑑定會、車輛行車事故鑑定覆議會
    鑑定結果，均未認定肇事地點應增加設置號誌或是標誌管制
    措施，且為肇事原因之一。則屏東縣政府應負15％之肇事責
    任乙節，係財團法人成大研究發展基金會之單位意見，僅供
    改善交通措施參考，不宜作為減輕被告肇責之依據。被告之
    肇事責任比例，似仍應負30％之責任。乃原審以被告之過失
    比例僅為15％，並作為量刑之基礎，確有再審酌之必要等語
    。
五、被告上訴意旨則以：㈠依司法院所訂「法院加強緩刑宣告實
    施要點」第2條規定，初犯、因過失犯罪、自首或自白犯罪
    ，且態度誠懇或因而查獲其他共犯或重要物證者，宜認為以
    暫不執行為適當，並予宣告緩刑。㈡被告未曾受有期徒刑之
    宣告，且犯後坦承犯行，並於案情尚不明朗之際，即有意與
    被害人家屬和解並賠償損害，僅因賠償金額無法達成共識，
    然亦足見被告對於和解之真摰努力，確有悔意；又賠償與否
    係民事賠償問題，僅為是宜予緩刑考量因素之一，不難謂未
    和解即無任何宣告緩刑之機會。再者，被害人家屬已領得強
    制保險理賠金200萬元，堪認其損害已獲填補，且被告亦表
    示願意再給付10萬元，然均為被害人家屬拒絕，況縱認被告
    賠償金額不足，亦得為附條件之緩刑宣告，原判決均未考量
    而未為宣告，難謂妥適等語。
六、本院之判斷：㈠刑之量定，應以行為人之責任為基礎，並應
    審酌一切情狀，尤應注意犯罪行為人違反義務之程度，刑法
    第57條第8款定有明文。又刑法第14條第1 項明定：行為人
    雖非故意，但按其情節應注意，並能注意，而不注意者，為
    過失；同條第2項規定：行為人對構成犯罪事實，雖預見其
    能發生而確係其不發生者，以過失論。是行為人違反注意義
    務，除為擔負過失責任之要件外，違反之高低，同為刑罰輕
    重之裁量因素。換言之，違反注意義務之程度愈低，則應量
    處較輕之刑，始合於責任主義之要求。本件原審依囑託鑑定
    報告，認肇事路段主管機關屏東縣政府未於肇事地點前交岔
    路口，設置號誌或標誌交通管制設施，以致被告駕車行近肇
    事路口時，無法得到警示資訊減速慢行，該違反道路交通標
    誌標線號誌設置規則部分，與本件交通事故亦存有相當因果
    關係，經核與卷內之證據資料相符。按設置號誌或標誌之作
    用在提醒用路人注意與警覺，上開號誌等設置之欠缺既增加
    被告注意能力之難度，原審因而在科刑上採為對被告有利之
    評價，於法並無不合；至高雄區監理所屏澎區車輛行車事故
    鑑定會及覆議會雖未為上開認定，但依肇事現場照片（見相
    驗卷第77-81頁及原審卷第249-289頁），肇事交岔路確實未
    設號誌等，使用路人適時獲得警示資訊，自應以原審所為囑
    託鑑定較為可採。㈡刑法所定「緩刑」係以暫不執行為適當
    ，何謂「以暫不執行為適當」係一不確定之法律概念，司法
    院固訂有「加強緩刑宣告實施要點」供法院參考，然該要點
    僅供法院是否宣告緩刑之參考，法官仍應就具體個案為適切
    之裁量。本件被告之前固未曾因故意犯罪而受有期徒刑以上
    刑之宣告，有其前案紀錄表在卷可憑。惟告訴人及告訴代理
    人於本院審理時仍對被告未向被害人家屬表達歉意深表不滿
    （見本院卷第129頁），亦即被告迄未取得被害人家屬之諒
    解，又被害人家屬雖已領取汽車強制責保險之保險理賠200
    萬元，而保險人依本法規定所為之保險給付，視為被保險人
    損害賠償金額之一部分；被保險人受賠償請求時，得扣除之
    ；但保險人得在給付金額範圍內，代位行使對被保險人請求
    權（強制汽車責任保險法第29條第1項但書、第32條參照）
    。因此，被告僅係支付少數之保險費，由保險公司代被告先
    行向被害人賠償而已，將來保險公司仍得代行被害人對被告
    行使求償權，然能否獲得全額求償，仍屬未知數，則若逕行
    宣告緩刑，無論從刑罰本質之一般預防及警告行為人不要再
    犯之特別預防機能來看，難謂適切。是不能僅因上訴意旨所
    指被告犯後坦承、願意再賠償10萬元等等，即認對其所宣告
    之刑以暫不執行為適當。綜上所述，檢察官及被告之上訴均
    無理由，其等上訴為無理由，應予駁回。
據上論結，應依刑事訴訟法第368 條，判決如主文。
本案經檢察官陳彥竹提起公訴，檢察官何克昌提起上訴，檢察官
鍾忠孝到庭執行職務。
中　　華　　民　　國　　111 　年　　7 　　月　　14　　日
                  刑事第四庭    審判長法  官  黃建榮
                                      法  官  陳君杰
                                      法  官  李嘉興
以上正本證明與原本無異。
如不服本判決應於收受本判決後20日內向本院提出上訴書狀，其
未敘述上訴理由者，並得於提起上訴後20日內向本院補提理由書
狀（均須按他造當事人之人數附繕本）「切勿逕送上級法院」。
中　　華　　民　　國　　111 　年　　7 　　月　　14　　日
　　　　　　　　　　　　　　　　　　　書記官  賴梅琴
附錄本判決論罪科刑法條：
中華民國刑法第276條
因過失致人於死者，處5年以下有期徒刑、拘役或50萬元以下罰
金。